臺灣高雄地方法院刑事判決　　　　　　　94年度訴字第4149號
公　訴　人　臺灣高雄地方法院檢察署檢察官
被　　　告　己○○
選任辯護人　陳新三律師
上列被告因誣告案件，經檢察官提起公訴（94年度偵字第19242
號），本院判決如下：
    主  文
己○○連續犯誣告罪，處有期徒刑柒月。
    事  實
一、己○○係生隆工程有限公司（下簡稱生隆公司）負責人，緣
    生隆公司於民國87年11月30日，向前高雄區中小企業銀行苓
    雅分行（以下簡稱高雄企銀苓雅分行，現為玉山商業銀行大
    順分行合併）以信用保證基金方式，申請貸款新臺幣（下同
    ）300 萬元獲准，另於87年12月4 日至88年1 月7 日，生隆
    公司委託高雄企銀苓雅分行將如附表1 所示之8 張支票，在
    該等支票兌現後，存入生隆公司於該行所開設之帳號000000
    00000000號活期存款帳戶（下稱生隆公司活存帳戶）內，然
    於88年1 月6 日，生隆公司所開立如附表2 所示之4 張支票
    ，因存款不足而發生退票情形，且生隆公司又因需用資金，
    欲向高雄企銀苓雅分行借款，而高雄企銀苓雅分行為擔保其
    債權，乃要求生隆公司將如附表1 所示之8 張支票，託收至
    生隆公司於該行所開設、無法任意提領動用之帳號00000000
    000000號備償帳戶內（下稱生隆公司備償專戶），經己○○
    同意後，並由己○○配偶丙○○填寫委託代收票據領回、延
    期提示申請書7 紙（因其中如附表1 編號8 所示支票，於88
    年1 月7 日直接經己○○同意轉入備償專戶，故未再填寫委
    託代收票據領回、延期提示申請書）交付高雄企銀苓雅分行
    ，高雄企銀苓雅分行乃於88年1 月15日貸款20萬元與生隆公
    司，並匯入生隆公司活存帳戶內。詎己○○明知其已同意高
    雄企銀苓雅分行將如附表1 所示8 張支票轉託收至生隆公司
    備償帳戶中，竟基於使他人受刑事處分之概括犯意，先於90
    年1 月8 日，以高雄企銀苓雅分行經辦人員丁○○未經其同
    意，即擅自將如附表1 所示之8 張支票存入生隆公司備償帳
    戶，並於生隆公司備償帳戶存摺偽造代收如附表1 所示8 張
    支票之明細為由，向臺灣高雄地方法院檢察署提出丁○○涉
    犯背信罪及偽造文書罪之告訴，經該署分以90年度偵字第
    1551號、91年度偵續字第228 號偵查後，對丁○○為不起訴
    處分確定；嗣於93年7 月15日，己○○復承前開概括犯意，
    又以丁○○有上開情事，而以乙○○係丁○○之主管，有教
    唆丁○○為前揭行為等事由，向臺灣高雄地方法院檢察署提
    出渠2 人涉犯背信罪及偽造文書罪之告訴，經該署分以93
    年度發查字第3253號、93年度他字第3586號、94年度偵字第
    7513號偵查後，對乙○○為不起訴處分確定，對丁○○則以
    同一事實曾經不起訴處分確定為由而予以簽結，因而查悉上
    情。
二、案經臺灣高雄地方法院檢察署檢察官自動檢舉偵查起訴。
    理  由
壹、程序方面
一、按被告以外之人於審判外之言詞或書面陳述，除法律有規定
    者外，不得作為證據，刑事訴訟法第159 條第1 項定有明文
    。又被告以外之人於審判外之陳述，雖不符前4 條之規定，
    而經當事人於審判程序同意作為證據，法院審酌該言詞陳述
    或書面陳述作成時之情況，認為適當者，亦得為證據。當事
    人、代理人或辯護人於法院調查證據時，知有第159 條第1
    項不得為證據之情形，而未於言詞辯論終結前聲明異議者，
    視為有前項之同意，刑事訴訟法第159 條之5 亦定有明文。
    本件卷附玉山商銀行94年1 月7 日玉大順第04122203號函、
    證人丁○○之離職證明書，係被告以外之人於審判外之書面
    陳述，而公訴人、被告己○○及其辯護人，就上開書面陳述
    ，未於本院審理過程中聲明異議，本院並審酌前開書面陳述
    作成時之情況均屬正常，且與本案相關之待證事實具有關連
    性，認適當作為證據，依前開刑事訴訟法第159 條之5 之規
    定，認上開陳述均具有證據能力。
二、次按，被告以外之人於偵查中向檢察官所為之陳述，除顯有
    不可信之情況者外，得為證據，刑事訴訟法第159 條之1 第
    2 項定有明文。本件證人乙○○於檢察官偵查中為陳述後，
    業於本院審理中，到庭接受被告及其辯護人詰問，對被告之
    詰問權已有所保障，是並無顯有不可信之情況，且與本案相
    關之待證事實具有關連性，自應具有證據能力。
三、另按，除顯有不可信之情況外，公務員職務上製作之紀錄文
    書、證明文書，得為證據，刑事訴訟法第159 條之4 第1 款
    定有明文。本件卷附之生隆公司退票紀錄明細，係公務員職
    務上製作之紀錄文書，且經本院提示後，公訴人、被告及其
    辯護人，對其證據能力不爭執，是無顯不可信之情況，並與
    本案相關之待證事實具有關連性，依上開規定，應具有證據
    能力。
四、卷附生隆公司向高雄企銀苓雅分行借款之借據、申請書、生
    隆公司與高雄企銀苓雅分行簽立之同意書、生隆公司活存帳
    戶存摺及備償帳戶存摺上之代收票據明細表、票據交換所存
    款不足退票單、委託代收票據領回、延期提示申請書、告訴
    狀、不起訴處分書、承辦檢察官簽呈，其性質雖均為文書，
    然係本案發展過程中所產生之相關資料，故其均屬物證而非
    供述證據；而本案生隆公司備償帳戶、活存帳戶、票據存款
    帳戶之交易明細、生隆公司借款利息償還情形之查詢紀錄，
    則均係高雄企銀苓雅分行之電腦系統，就各該帳戶及生隆公
    司償還利息情形所為每筆交易之紀錄，亦非屬供述證據，且
    上開文書均與本案相關之待證事實具有關連性，應具有證據
    能力。
貳、實體方面
一、訊據被告固不否認其於上開時間，有以前揭事由，具狀向臺
    灣高雄地方法院檢察署，對證人丁○○、乙○○提出告訴之
    事實，然矢口否認有何誣告犯行，辯稱：伊是於88年2 月12
    日，伊公司開立之支票發生退票情形，才知道如附表1 所示
    8 張支票未存入生隆公司活存帳戶內，嗣於同年3 月23日，
    伊請高雄企銀總行稽核室幫忙瞭解，才知道上開8 張支票遭
    存入生隆公司備償帳戶中，而在此之前，伊未曾同意高雄企
    銀苓雅分行將該8 張支票存入生隆公司備償帳戶內，是伊並
    無捏造事實而誣告丁○○、乙○○2 人云云。經查：
(一)、被告係生隆公司負責人，於87年11月30日，生隆公司向高雄
    企銀苓雅分行以信用保證基金貸款方式，貸得300 萬元款項
    ，約定借款期間為1 年，到期應將全部款項還清，而於每月
    30日，並應依約定利率繳交中間利息之事實，業為被告所供
    承在卷，並有上開借款之借據（見偵1 卷第10頁）在卷可稽
    ，堪以認定。又生隆公司在高雄企銀苓雅分行分別開立上開
    備償帳戶、活存帳戶，而於87年12月4 日至88年1 月7 日，
    生隆公司委託高雄企銀苓雅分行將如附表1 所示之8 張支票
    ，在該等支票兌現後，存入生隆公司活存帳戶內，另於88年
    1 月6 日，生隆公司所開立之如附表2 所示4 張支票，因存
    款不足而發生退票情形，而在此退票情形發生後，如附表1
    所示之8 張支票，則改於生隆公司備償帳戶內兌現、存入等
    事實，有生隆公司活存帳戶存摺及備償帳戶存摺之代收票據
    明細表（見偵1 卷第9 頁，偵3 卷第21頁）、票據交換所存
    款不足退票單（見偵1 卷第41至44頁）、生隆公司退票紀錄
    明細（見偵5 卷第152 至154 頁）、生隆公司備償帳戶交易
    明細（見偵2 卷第39至44頁）附卷足佐，亦堪認定。
(二)、被告於90年1 月8 日，以證人丁○○係高雄企銀苓雅分行承
    辦代收票據業務人員，未依其要求將如附表1 所示之8 張支
    票存入生隆公司活存帳戶，反未經其同意，擅自將之存入生
    隆公司備償帳戶，並於生隆公司備償帳戶存摺偽造代收如附
    表1 所示8 張支票明細為由，向臺灣高雄地方法院檢察署提
    出證人丁○○涉犯背信罪及偽造文書罪之告訴，經該署分以
    90年度偵字第1551號、91年度偵續字第228 號偵查後，對證
    人丁○○為不起訴處分確定；嗣被告於93年7 月15日，又以
    證人丁○○有上開情事，而證人乙○○係證人丁○○之主管
    ，教唆證人丁○○為前揭行為等事由，謂證人丁○○、乙○○均涉犯背信及偽造文書罪嫌，向臺灣高雄地方法院檢察署
    提出告訴，經該署分以93年度發查字第3253號、93年度他字
    第3586號、94年度偵字第7513號偵查後，對證人乙○○為不
    起訴處分確定，對證人丁○○則以同一事實曾經不起訴處分
    確定為由而予以簽結等事實，業為被告所不否認，並有被告
    以生隆公司代表人身份所提出告訴狀2 份（見偵1 卷第1 至
    6 頁、偵3 卷第1 至15頁）、臺灣高雄地方法院檢察署檢察
    官91年度偵續字第228 號不起訴處分書（見偵5 卷第17至20
    頁）、94年度偵字第7513號不起訴處分書（見偵5 卷第222
    至227 頁）、承辦檢察官簽呈（見偵5 卷第228 頁）在卷可
    稽，堪以認定。
(三)、如附表1 所示8 張支票，生隆公司本委託高雄企銀苓雅分行
    兌現、存入生隆公司活存帳戶，而嗣改託收至生隆公司備償
    帳戶之緣由，業據證人乙○○於本院審理中證述：案發當時
    ，伊在高雄企銀苓雅分行擔任襄理，處理貸放款業務，生隆
    公司會將如附表1 所示8 張支票存入備償帳戶，係因生隆公
    司開立之支票，有發生退票情形，但又要向高雄企銀苓雅分
    行辦理貸款，為了增加擔保，所以於經過被告同意後，將該
    等支票存入備償帳戶，以加強生隆公司債信，嗣高雄企銀苓
    雅分行即貸款20萬元與被告等語（見本院卷第181 至187 頁
    ），及於偵訊中陳述：案發當時，伊有與被告協商過，經被
    告同意後，將如附表1 所示8 張支票轉存入生隆公司備償帳
    戶，並就其中7 張支票填寫委託代收票據領回、延期提示申
    請書，而另1 張金額為43萬元的支票，是因為88年1 月7 日
    當天才前來託收，與被告同意轉至生隆公司備償帳戶之時間
    相同，所以就沒有填寫委託代收票據領回、延期提示申請書
    等語（見偵5 卷第58頁）明確，核與證人丁○○證述：88年
    3 月之前，伊在高雄企銀苓雅分行貸放部門任職，案發當時
    ，生隆公司發生退票情形，被告有來行內與徵信課人員協商
    ，協商完畢後，徵信課人員就將相關資料交給伊，並由被告
    太太蓋章填寫委託代收票據領回、延期提示申請書後，伊就
    將如附表1 所示之8 張支票，由生隆公司活存帳戶轉至生隆
    公司備償帳戶代收等語（見本院卷第191 至193 頁）相符，
    且有蓋用生隆公司及被告印章之委託代收票據領回、延期提
    示申請書（見偵1 卷第46至52頁）在卷可佐，則如附表1 所
    示8 張支票，係經被告同意而轉託收至生隆公司備償帳戶之
    事實，足堪認定。而被告既同意將如附表1 所示8 張支票，
    轉託收至生隆公司備償帳戶，卻又以證人丁○○、乙○○未
    經其同意，擅自將如附表1 所示8 張支票兌現、存入生隆公
    司備償帳戶為由，向該管之臺灣高雄地方法院檢察署提出前
    揭告訴，其所為自應成立誣告犯行。
(四)、雖被告以前詞置辯，並稱：案發當時，生隆公司財務狀況良
    好，不至於發生存款不足而退票之情形，如附表2 所示之支
    票，係因為高雄企銀苓雅分行人員疏未將生隆公司活存帳戶
    內之存款，自動轉入生隆公司票據存款帳戶內，方會發生退
    票情事，而此由88年1 月6 日時，生隆公司活存帳戶內尚有
    存款57萬餘元，而如附表2 所示支票之退票金額僅有34萬餘
    元，及該等支票之退票紀錄於之後馬上經註銷等情，即可得
    知，是生隆公司並無將如附表1 所示8 張支票，轉託收至生
    隆公司備償帳戶而向高雄企銀苓雅分行借款之必要；又生隆
    公司於88年1 月15日雖有向高雄企銀苓雅分行借款20萬元，
    然該筆借款，係以1 張63萬餘元之客票作為擔保，與如附表
    1 所示8 張支票無關，此由該筆借款之申請書上擔保品欄所
    記載之擔保品項目，未包含如附表1 所示8 張支票，及該筆
    借款之收件日為88年1 月15日，時間在如附表1 所示8 張支
    票轉託收至生隆公司備償帳戶之後等情，即可得知云云；且
    證人即被告前配偶丙○○於本院審理中證述：如附表1 所示
    8 張支票，伊未曾要求高雄企銀苓雅分行人員將之存入生隆
    公司備償帳戶內，伊也沒有在委託代收票據領回、延期提示
    申請書上蓋過生隆公司及被告的印章，亦未同意高雄企銀苓
    雅分行人員蓋用該等印章，又生隆公司開立的支票要兌現，
    均係以預蓋提款條之方式，由銀行人員直接自生隆公司活存
    帳戶內，將款項轉至支票存款帳戶，除非生隆公司活存帳戶
    內之存款不夠，銀行人員才會通知生隆公司前往處理云云（
    見本院卷第218 、219 、225 頁），而證人即高雄企銀苓雅
    分行前任經理庚○○於本院審理中亦證述：於伊擔任高雄企
    銀苓雅分行經理期間，若客戶與支票存款之經辦人員熟識，
    會有客戶預先蓋好取款條，待支票要對兌現時，再由經辦人
    員直接將活存帳戶內之存款轉到支票存款帳戶內情形等語（
    見本院卷第226 至232 頁）。關於生隆公司所開立如附表2
    所示支票遭退票原因，是否係因高雄企銀苓雅分行人員疏未
    將生隆公司活存帳戶存款自動轉入生隆公司票據存款帳戶所
    致部分，證人庚○○上開證述內容，非就本案狀況曾所親見
    親聞，自難遽以採認；而證人丙○○雖證述如前，然其於本
    院審理中另證述：於88年1 月6 日，伊有到高雄企銀苓雅分
    行，要將生隆公司活存帳戶之存款轉到支票存款帳戶，但銀
    行不讓伊這麼做，而伊也不知道銀行為何會如此云云（見本
    院卷第221 、222 頁），而依生隆公司活存帳戶之交易明細
    所示，於88年1 月6 日，生隆公司活存帳戶內尚有存款57萬
    餘元（見偵2 卷第20、21頁），金額高於如附表2 所示支票
    之總金額，則以證人丙○○前開證述，此時高雄企銀苓雅分
    行應會自行將生隆公司活存帳戶內之存款，轉至生隆公司票
    據存款帳戶中，其何需於當日至高雄企銀苓雅分行辦理轉存
    款項事宜？是其所述先後顯有矛盾，而其證述銀行人員無故
    不讓其轉存款項乙情，更是與常理有違，要難予以採信；而
    比較生隆公司活存帳戶上開交易明細與生隆公司票據存款帳
    戶交易明細（見本院卷第128 至150 頁），2 帳戶間之款項
    出入，並無任何關聯性可言，顯見高雄企銀苓雅分行人員，
    並無將生隆公司活存帳戶存款自動轉入生隆公司票據存款帳
    戶之慣例，足徵被告辯稱：如附表2 所示之支票會發生退票
    情形，係因為高雄企銀苓雅分行人員疏未將生隆公司活存帳
    戶存款自動轉入生隆公司票據存款帳戶云云，顯無足採，如
    附表2 所示之支票會發生退票，單純係生隆公司票據存款帳
    戶內存款不足所致；而關於生隆公司有無將如附表1 所示8
    張支票，轉託收至生隆公司備償帳戶而向高雄企銀苓雅分行
    借款20萬元之必要部分，雖如附表2 所示支票發生退票情形
    時，生隆公司活存帳戶內尚有高於退票金額之存款，然依上
    開生隆公司活存帳戶交易明細所示，生隆公司於發生退票之
    翌日（即88年1 月7 日），隨即動用該帳戶內之32萬元存款
    ，嗣於88年1 月15日，高雄企銀苓雅分行將生隆公司所借貸
    之20萬元撥入生隆公司活存帳戶後（詳下述），生隆公司又
    隨即於當日，動用該帳戶內之款項共計45萬元，致該帳戶內
    之存款僅餘2000餘元，顯見生隆公司當時確實有急迫需用款
    項之情；另依生隆公司繳還前揭300 萬元借款利息之查詢紀
    錄所示（見偵2 卷第34、35頁），生隆公司僅於借款之首月
    （即87年12月）有依約按時繳付利息，於借款之次月（即88
    年1 月30日）開始，即未按時繳付利息，益徵生隆公司當時
    經濟狀況非佳，否則當不會有此種遲延繳息之情形發生；至
    依生隆公司向高雄企銀苓雅分行借款20萬元之借款申請書所
    示（見本院卷第126 頁），該筆借款之收件日期為88年1 月
    15日，且其上記載擔保品，係僅記載1 張63萬餘元之客票，
    而證人庚○○於本院審理中亦證述：生隆公司向高雄企銀苓
    雅分行借款20萬元乙事，伊並未經手，然依該筆借款之申請
    書所示，該筆借款應僅有其上記載之客票作為擔保品云云（
    見本院卷第226 至232 頁），然證人庚○○既未參與上開20
    萬元借款之事宜，則該筆借款之協商情形如何？是否尚有其
    他未經記載之擔保品，自非其所能知悉；而參以證人乙○○
    於本院審理中之證述：生隆公司發生退票情形後，因有留下
    退票後再行註銷之紀錄，故難以辦理上開20萬元之借款，為
    了使生隆公司得順利辦理貸款，高雄企銀苓雅分行方幫被告
    想出將如附表1 所示8 張支票存入備償帳戶方式，來增加生
    隆公司之債信，而因如附表所示8 張支票，僅是為求增加生
    隆公司債信，非擔保品，是未將之記入上開20萬元借款之申
    請書內，又該申請書上所載之收件時間，只是為了作業方便
    而記載，尚會有前置作業時間等語（見本院卷第184 至189
    頁），再佐以依前開借款申請書所示，生隆公司前揭20萬元
    之借款，係於收件日期之88年1 月15日隨即撥款，速度甚為
    快速，要與一般常理未符，足證證人乙○○證述該筆借款尚
    有前置作業期間乙節為可採，是生隆公司向高雄企銀苓雅分
    行協商、申請上開20萬元借款之時間，當於88年1 月15日之
    前；另如附表1 所示8 張支票未記載在上開20萬元借款之申
    請書擔保品欄內之原因，業據證人乙○○證述如上，且該8
    張支票既經生隆公司託收至無法動用之生隆公司備償帳戶內
    ，對於高雄企銀苓雅分行之保障即已足夠（蓋日後兌現之時
    ，生隆公司無法任意領出花用），則高雄企銀苓雅分行未將
    之記載於前開申請書擔保品欄內，亦不致影響其權益，而徵
    證人乙○○前揭證詞應堪採信；再者，生隆公司之資金狀況
    ，若如被告所言之毫無問題，其又何需於87年11月30日甫借
    得上開300 萬元款項後，隨即又於88年1 月間借用前揭20萬
    元款項？從而，被告以上述理由辯稱：生隆公司無將如附表
    1 所示8 張支票，轉託收至生隆公司備償帳戶而向高雄企銀
    苓雅分行借款之需求云云，尚無可採。
(五)、被告又稱：本件委託代收票據領回、延期提示申請書上之生
    隆公司及伊之印文，實係高雄企銀苓雅分行人員持生隆公司
    及伊之印章盜蓋所生，蓋如附表1 所示8 張支票轉託收至生
    隆公司備償帳戶，並未在生隆公司活存帳戶存摺上刪除該等
    支票之託收記載並蓋印抽票註記，且該等支票背面，亦未蓋
    印生隆公司備償帳戶之印鑑章以為背書，復未填寫撥款通知
    書，凡此均與正常程序有違；此外，伊因高雄企銀苓雅分行
    擅自將如附表1 所示8 張支票託收至生隆公司備償帳戶乙事
    ，曾與該行人員協商，當時伊有看到生隆公司備償帳戶存摺
    代收票據明細表之記載，上面所載如附表1 所示8 張支票之
    託收日期，與生隆公司活存帳戶存摺之記載全然相同，顯見
    高雄企銀苓雅分行人員於收受該等支票時，即擅自將之存入
    生隆公司備償帳戶內，雖日後高雄企銀苓雅分行提出之生隆
    公司備償帳戶存摺影本，其上記載之託收該等支票日期均為
    88年1 月7 日，然其上代收票據明細表之記載並不連續，中
    間有所空白，顯見該等記載並非真正，而此由高雄企銀苓雅
    分行屢經伊要求提出生隆公司備償帳戶存摺正本以為對照，
    惟高雄企銀苓雅分行均未提出乙情，亦可佐證云云；而證人
    丙○○於本院審理中亦證述：於88年3 月26日與高雄企銀的
    協商中，伊有與銀行人員核對生隆公司活存帳戶與備償帳戶
    之存摺，結果發現該2 本存摺上，關於如附表1 所示8 張支
    票之託收日期記載完全相同云云（見本院卷第220 頁）。關
    於自活存帳戶中將支票抽出轉入備償帳戶之正常程序為何，
    雖據被告辯稱如上，然其並未提出任何證據加以佐證，且其
    所謂應填寫之撥款通知書（如偵1 卷第62頁所示），係將票
    據存入備償帳戶以為票貼貸款之程序，要與本案情形不同，
    又依其於本院審理中所述：生隆公司備償帳戶之印鑑章，於
    如附表1 所示8 張支票轉存入備償帳戶前，就已經遺失了等
    語（見本院卷第22頁），則如附表1 所示8 張支票於轉存入
    生隆公司備償帳戶時，自無可能如其所言，得蓋用生隆公司
    備償帳戶之印鑑章以為背書；而對於此節，證人丁○○於本
    院審理中證述：自活存帳戶中將支票抽出轉入備償帳戶之程
    序，只要由客戶於委託代收票據領回、延期提示申請書上蓋
    章即可，毋需於轉入備償帳戶前再另行背書，因於支票託收
    存入活存帳戶時，支票背面就已經有蓋章背書了等語（見本
    院卷第192 、193 頁），而證人乙○○於本院審理中亦證述
    ：自活存帳戶中將支票抽出轉入備償帳戶之程序，一般而言
    係由客戶於委託代收票據領回、延期提示申請書上蓋章，再
    於票據背面蓋用公司印章以為背書即可，但不以蓋用公司備
    償帳戶印鑑章為限，但本件因為不是要辦理票貼借款，只是
    要增加債信，所以手續較為簡化等語（見本院卷第183 、18
    4 頁），再參以證人庚○○於本院審理中證述：客戶將支票
    託收後抽回之程序，係要填寫委託代收票據領回、延期提示
    申請書，至於客戶抽回支票後，伊未見過再將之轉入備償帳
    戶之情形，因為一般是要辦理票貼借款，方會將支票存入備
    償帳戶等語（見本院卷第228 頁），可知，本件將支票轉存
    入備償帳戶以增加債信之情形，於實務上並非常見，故並無
    明確之規則可為依循，被告僅憑自己臆測，而謂本件將如附
    表1 所示8 張支票自生隆公司活存帳戶轉託收至生隆公司備
    償帳戶未合於正常程序，自無可採。另依生隆公司備償帳戶
    存摺影本所示（見本院卷第103 頁），如附表1 所示8 張支
    票之託收日期，均為88年1 月7 日，與生隆公司活存帳戶存
    摺（見偵1 卷第9 頁）所記載之託收日期不同，並無被告及
    證人丙○○所稱2 本存摺所載託收日期完全相同之情形；雖
    生隆公司備償帳戶存摺正本，於玉山商業銀行合併高雄企銀
    時，因未列入移交致現今未能提出供檢閱（此有玉山商銀行
    94年1 月7 日玉大順第04122203號函可稽，見偵4 卷第22頁
    ），惟依上開生隆公司備償帳戶存摺之記載內容所示，其所
    為之託收票據記載，均係依託收日期之順序而登載，並無被
    告所稱之不連續情形。而其中如附表1 所示8 張支票之記載
    ，雖係自該存摺某頁之首欄開始記載，與前張託收支票間，
    存有部分之空白欄位，然該等空白欄位，並未顯現有遭塗改
    之痕跡，且於如附表1 所示8 張支票前1 張支票之託收日期
    ，係87年11月27日，而如附表1 所示8 張支票則係88年1 月
    7 日，2 者年度不同，換頁記載尚非有違常情；再衡以備償
    帳戶存摺均係由銀行保管，客戶平常均無從接觸乙情，業為
    被告所自承，若高雄企銀苓雅分行果有竄改生隆公司備償帳
    戶存摺影本情形，其儘可製作毫無瑕疵之影本與被告，甚而
    於與被告協商之時，即提出偽造之存摺正本供被告觀視，是
    實難以生隆公司備償帳戶存摺影本存有上開空白欄位，即謂
    其內容係屬偽造；況如附表所示之8 張支票中，最早申請高
    雄企銀苓雅分行代收之日期為87年12月4 日，距離高雄企銀
    苓雅分行貸款300 萬元與生隆公司之87年11月30日，僅有4
    日，倘如被告所辯，生隆公司活存帳戶與備償帳戶存摺所載
    託收日期完全相同，則表示高雄企銀苓雅分行早於當時，即
    將生隆公司支票代收至生隆公司備償帳戶中，然於生隆公司
    未有任何信用狀況不佳之警訊之情形下（依前揭生隆公司退
    票紀錄明細，生隆公司於87年間，並無任何退票紀錄），高
    雄企銀苓雅分行如此作為之緣由何在？若係高雄企銀苓雅分
    行擔心生隆公司還款能力不足所致，其大可不貸款上開300
    萬元與生隆公司即可，是以此情觀之，益徵被告上開所辯不
    足採信；另被告係於93年3 月間，方向高雄企銀苓雅分行申
    請調閱生隆公司備償帳戶存摺之正本，有被告所提出之存證
    信函可證（見偵3 卷第23至30頁），距離案發當時已有相當
    時間，且期間原本負責保管該存摺之證人丁○○，與另1 證
    人乙○○，均相繼離開高雄企銀苓雅分行，而不在該處任職
    ，亦據渠2 人於於本院審理中證述明確（見本院卷第185 、
    191 頁），並有證人丁○○之離職證明書（見偵1 卷第54頁
    ）在卷可佐，則生隆公司備償帳戶存摺正本無法提供與被告
    調閱之原因為何，實難予以遽斷，自無從僅憑被告之臆測，
    即謂高雄企銀苓雅分行係因偽造該存摺內容，而未將該存摺
    正本提出。綜上，被告辯稱：高雄企銀苓雅分行人員持生隆
    公司及伊之印章，盜蓋於前揭委託代收票據領回、延期提示
    申請書上云云，顯係卸責之詞，殊無可採。
(六)、被告另稱：伊辦理前開300 萬元之信用貸款，就是有資金上
    之需求，豈有可能同意將總金額達275 萬餘元之如附表1 所
    示8 張支票，存入不能動用之備償帳戶中，而僅平白繳付
    300 萬元信用貸款之利息；再者，於伊與高雄企銀協商後，
    該行於88月3 月26日，允諾伊使用生隆公司備償帳戶中之50
    萬元，若非高雄企銀苓雅分行果有擅自將如附表1 所示8 張
    支票存入生隆公司備償帳戶，其何以會同意伊動用該筆款項
    ，足徵高雄企銀苓雅分行確係於未經伊同意之狀況下，私自
    將如附表1 所示8 張支票存入生隆公司備償帳戶云云。惟如
    附表1 所示8 張支票，其票載發票日最早者為88年2 月10日
    ，是該等支票需至該時方能開始兌現，而生隆公司早於88年
    1 月間，即有資金需求而向高雄企銀苓雅分行借款20萬元之
    事實，已如上述，則如附表1 所示8 張支票之總金額雖高達
    275 萬餘元，然其於88年1 月間既尚無從兌現，甚而於日後
    是否確能兌現，均尚未所知之情形下，自無從謂被告不可能
    為求貸得上開20萬元，而同意將如附表1 所示8 張支票，存
    入不能動用之生隆公司備償帳戶中；另高雄企銀苓雅分行於
    88 年3月26日，固有同意生隆公司使用其備償帳戶內50萬元
    （此有同意書在卷足證，見偵1 卷第53頁），然生隆公司向
    高雄企銀苓雅分行申辦之前開300 萬元貸款，係以信用保證
    基金方式辦理之事實，業為被告自承在卷，而依證人即案發
    當時高雄企銀苓雅分行徵信經辦人員戊○○於本院審理中證
    述：生隆公司向高雄企銀苓雅分行借貸上開300 萬元款項，
    係由信用保證基金承保之放款案件，銀行以此方式進行貸款
    ，若日後客戶無力償還，得向信用保證基金申請理賠放款金
    額之7 成等語（見本院卷第279 頁），核與前開繳還借款利
    息查詢紀錄所示情形相符（分為210 萬元及90萬元計息），
    是高雄企銀苓雅分行因貸與生隆公司300 萬元所負擔之風險
    僅90萬元，而依生隆公司備償帳戶交易明細所示（見偵2卷
    第39至44頁），該備償帳戶於88年3 月26日前，有128 萬73
    49元之存款，扣除高雄企銀苓雅分行同意生隆公司使用之50
    萬元，尚餘78萬7349元之存款，且依前揭88年3 月26日同意
    書所示，生隆公司並以需將該78萬7349元同時返還上開信用
    保證基金借款，作為動用前開50萬元款項之條件，此外，雙
    方並約定如附表1 編號8 所示支票，於兌現後（該張支票票
    載發票日為88年4 月15日，於簽訂同意書時，尚未能兌現）
    ，亦應作為返還上開信用保證基金借款使用，則以此等約定
    觀之，生隆公司需於前開300 萬元借款到期日（即88年11月
    30日）前，即負清償部分借款責任，對於生隆公司並非有利
    ，反而彰顯高雄企銀苓雅分行欲求減少其所負擔風險之狀況
    ，因此，自無從以高雄企銀苓雅分行同意生隆公司動用其備
    償帳戶內之50萬元，推論高雄企銀苓雅分行有擅自將如附表
    1 所示8 張支票存入生隆公司備償帳戶之情。此外，被告於
    提出上開告訴時，曾一再陳稱生隆公司備償帳戶早已作廢不
    使用（見偵1 卷第2 頁、偵3 卷第3 頁），甚而否認曾向高
    雄企銀苓雅分行為上開20萬元之借款（見偵2 卷第27頁），
    然此顯與上開生隆公司備償帳戶交易明細、前揭20萬元借款
    之借款申請書等客觀證據所示情形不相符合，均足證被告確
    係虛構事實而誣指證人丁○○、乙○○犯罪，否則當不至於
    為前揭不實之陳述。
(七)、末按，誣告罪之成立，固須以被誣告人因虛偽之申告，而有
    受刑事或懲戒處分之危險為其要件，是以不能構成犯罪或受
    懲戒處分之事實誣告人者，雖意在使人受刑事或懲戒處分，
    被誣告者既不因此而有受刑事訴追之虞，自不能成立此罪（
    最高法院20年上字第1700號、30年上字第2003號判例可資參
    照）。本件被告對證人丁○○所提出之第2 次告訴，經承辦
    檢察官以同一事實曾經不起訴處分確定為由而予以簽結之事
    實，業如上述，而被告於提出該次告訴時，仍提出多項新證
    據作為其告訴之佐證（如上述之生隆公司備償帳戶存摺影本
    、存證信函），雖之後未為承辦檢察官所採認，惟客觀上仍
    足以產生使證人丁○○遭致刑事處分之危險，是被告此一告
    訴行為，自仍應構成誣告犯行。
(八)、綜上，本件事證明確，被告前揭犯行，洵堪認定。
二、按行為後法律有變更者，適用行為時之法律。但行為後之法
    律有利於行為人者，適用最有利於行為人之法律，刑法第2
    條第1 項定有明文。查被告行為後，刑法第56條連續犯之規
    定，業為95年7 月1 日修正公布施行之刑法所刪除，此刪除
    雖非犯罪構成要件之變更，但顯已影響行為人刑罰之法律效
    果，自屬法律有所變更，而比較新、舊法結果，被告上開2
    次誣告犯行倘予分論併罰，顯較將之以連續犯論以一罪不利
    ，是若該等誣告犯行得依舊法論以連續犯時，自應依刑法第
    2 條第1 項前段規定，以舊法規定處斷，先予敘明。核被告
    所為，均係犯刑法第169 條第1 項之誣告罪。被告所提之第
    2 次告訴，雖以一狀誣告證人丁○○、乙○○2 人，然因誣
    告罪為妨害國家審判權之犯罪，是只能就其誘起審判之原因
    令負罪責，故僅能成立一個誣告罪（最高法院18年上字第90
    4 號、49年臺上字第883 號判例可資參照）。被告先後2 次
    誣告犯行，係就相同事由所為，當係基於概括犯意為之，揆
    諸上開說明，應依修正前刑法第56條連續犯之規定論以一罪
    ，並加重其刑。爰審酌被告虛構事實欲入人於罪，使他人無
    故遭受刑事偵查程序之勞累，並濫用、浪費國家司法資源，
    所為實無可取，且於犯後飾詞否認犯行，態度非佳等一切情
    狀，量處如主文所示之刑，以示懲儆。
據上論斷，應依刑事訴訟法第299 條第1 項前段，刑法第2 條第
1 項前段、第169 條第1 項，修正前刑法第56條，判決如主文。
本案經檢察官甲○○到庭執行職務。
中　　華　　民　　國　　96　　年　　1 　　月　　22　　日
                  刑事第五庭    審判長法　官 李嘉興
                                      法  官 張金柱
                                      法  官 陳君杰
以上正本證明與原本無異。
如不服本判決，應於判決送達後10日內，向本院提出上訴狀。
中　　華　　民　　國　　96　　年　　1 　　月　　22　　日
                                      書記官 陳昱良
附錄本判決論罪科刑法條：
刑法第169 條
意圖他人受刑事或懲戒處分，向該管公務員誣告者，處7 年以下
有期徒刑。
意圖他人受刑事或懲戒處分，而偽造、變造證據，或使用偽造、
變造之證據者，亦同。
附表1：
┌──┬────────────┬────┬─────┬──────┬──────┐
│編號│付款金融機構            │支票號碼│票面金額  │託收日      │票載發票日  │
├──┼────────────┼────┼─────┼──────┼──────┤
│ 1  │合作金庫銀行南高雄分行  │0000000 │30萬元    │87年12月4 日│88年2 月14日│
├──┼────────────┼────┼─────┼──────┼──────┤
│ 2  │高雄銀行小港分行        │274916  │54萬3690元│87年12月7 日│88年2 月11日│
├──┼────────────┼────┼─────┼──────┼──────┤
│ 3  │高雄銀行小港分行        │274929  │30萬元    │87年12月14日│88年3 月12日│
├──┼────────────┼────┼─────┼──────┼──────┤
│ 4  │中國信託商業銀行新興分行│404595  │20萬元    │87年12月28日│88年2 月12日│
├──┼────────────┼────┼─────┼──────┼──────┤
│ 5  │中國信託商業銀行新興分行│404597  │31萬7620元│87年12月28日│88年2 月10日│
├──┼────────────┼────┼─────┼──────┼──────┤
│ 6  │中國信託商業銀行新興分行│404596  │35萬元    │87年12月28日│88年2 月24日│
├──┼────────────┼────┼─────┼──────┼──────┤
│ 7  │中國信託商業銀行新興分行│404598  │31萬7620元│87年12月28日│88年2 月10日│
├──┼────────────┼────┼─────┼──────┼──────┤
│ 8  │高雄企銀橋頭分行        │6287    │43萬元    │87年1 月7 日│88年4 月15日│
└──┴────────────┴────┴─────┴──────┴──────┘
附表2：
┌──┬────────┬────┬─────┬──────┬──────┐
│編號│付款金融機構    │支票號碼│票面金額  │發票日      │退票日      │
├──┼────────┼────┼─────┼──────┼──────┤
│ 1  │高雄企銀苓雅分行│55654   │5000元    │87年12月30日│88年1 月6 日│
├──┼────────┼────┼─────┼──────┼──────┤
│ 2  │高雄企銀苓雅分行│6299    │12萬5000元│88年1 月6 日│88年1 月6 日│
├──┼────────┼────┼─────┼──────┼──────┤
│ 3  │高雄企銀苓雅分行│46408   │1 萬4480元│88年1 月6 日│88年1 月6 日│
├──┼────────┼────┼─────┼──────┼──────┤
│ 4  │高雄企銀苓雅分行│6266    │20萬元    │88年1 月6 日│88年1 月6 日│
└──┴────────┴────┴─────┴──────┴──────┘
